ACORDAO-COMPLETO-2517211

ACÓRDÃO 22/2022 ATA 1/2022 - PRIMEIRA CÂMARA

VISTOS, relatados e discutidos estes autos de Tomada de Contas Especial instaurada pelo Fundo Nacional de Saúde/Ministério da Saúde (FNS/MS) , em desfavor do estabelecimento comercial Drogaria São Jorge/Drogaria São Jorge Fernandópolis Ltda., solidariamente com o Sr. Osvaldo José Tavares de Mello e a Sra. Silvia Helena Cevada de Mello, em razão da aplicação irregular de recursos do Sistema Único de Saúde (SUS) no âmbito do Programa Farmácia Popular do Brasil - Aqui Tem Farmácia Popular (PFPB) , no período de 24/11/2010 a 15/6/2015,
ACORDAM os Ministros do Tribunal de Contas da União, reunidos em sessão da Primeira Câmara, ante as razões expostas pelo Relator, em:
9.1. considerar revéis, para todos os efeitos, o estabelecimento comercial Drogaria São Jorge/Drogaria São Jorge Fernandópolis Ltda. (CNPJ 50.902.121/0001-05) , o Sr. Osvaldo José Tavares de Mello (CPF XXX.519.618-XX) e a Sra. Silvia Helena Cevada de Mello (CPF XXX.025.568-XX) , dando-se prosseguimento ao processo, nos termos do art. 12, § 3º, da Lei 8.443/1992 c/c o art. 202, § 8º, do RI/TCU;
9.2. julgar irregulares, com fundamento nos arts. 1º, inciso I, 16, inciso III, alíneas "b" e "c", e §2º da Lei 8.443/1992, c/c os arts. 19 e 23, inciso III, da mesma Lei, e com arts. 1º, inciso I, 209, inciso II e III, 210 e 214, inciso III, do Regimento Interno, as contas do estabelecimento comercial Drogaria São Jorge/Drogaria São Jorge Fernandópolis Ltda. (CNPJ 50.902.121/0001-05) , do Sr. Osvaldo José Tavares de Mello (CPF XXX.519.618-XX) e da Sra. Silvia Helena Cevada de Mello (CPF XXX.025.568-XX) , e condená-los, solidariamente, ao pagamento das quantias a seguir especificadas, com a fixação do prazo de quinze dias, a contar das notificações, para comprovarem, perante o Tribunal (art. 214, inciso III, alínea "a", do Regimento Interno) , o recolhimento das dívidas aos cofres do Fundo Nacional de Saúde, atualizadas monetariamente e acrescidas dos juros de mora, calculados a partir das datas discriminadas, até a data dos recolhimentos, na forma prevista na legislação em vigor, abatendo-se, na oportunidade, os valores já ressarcidos:
	DATA DA OCORRÊNCIA
	VALOR ORIGINAL
 (R$) 
	D/C

	24/11/2010
	           46,44 
	D

	26/07/2012
	           80,40 
	D

	18/12/2012
	           37,80 
	D

	14/03/2013
	     4.610,85 
	D

	14/03/2013
	   12.464,85 
	D

	08/04/2013
	   12.918,30 
	D

	17/04/2013
	     3.953,25 
	D

	31/05/2013
	   13.969,65 
	D

	31/05/2013
	     4.313,39 
	D

	04/06/2013
	     5.027,38 
	D

	04/06/2013
	   13.998,90 
	D

	02/07/2013
	   15.571,65 
	D

	02/07/2013
	     5.706,04 
	D

	25/07/2013
	   11.889,00 
	D

	25/07/2013
	     4.698,52 
	D

	30/08/2013
	           10,80 
	D

	30/08/2013
	   14.732,25 
	D

	30/08/2013
	     5.871,97 
	D

	01/10/2013
	   15.820,80 
	D

	02/10/2013
	     5.940,94 
	D

	12/11/2013
	     5.571,20 
	D

	12/11/2013
	   15.185,40 
	D

	09/12/2013
	     6.124,19 
	D

	09/12/2013
	   16.347,75 
	D

	30/12/2013
	     5.662,61 
	D

	30/12/2013
	   16.101,00 
	D

	07/02/2014
	   16.978,50 
	D

	28/02/2014
	           14,04 
	D

	28/02/2014
	     5.850,60 
	D

	28/02/2014
	     5.967,17 
	D

	05/03/2014
	   17.361,15 
	D

	16/04/2014
	           19,20 
	D

	16/04/2014
	   14.962,05 
	D

	16/04/2014
	     5.471,09 
	D

	12/05/2014
	   13.998,75 
	D

	12/05/2014
	     6.523,02 
	D

	02/06/2014
	   14.151,75 
	D

	02/06/2014
	     6.620,29 
	D

	07/07/2014
	     6.183,70 
	D

	07/07/2014
	   15.474,30 
	D

	31/07/2014
	   13.123,80 
	D

	31/07/2014
	             9,60 
	D

	31/07/2014
	           16,20 
	D

	01/08/2014
	     6.668,82 
	D

	01/09/2014
	   16.118,55 
	D

	01/09/2014
	           16,20 
	D

	09/09/2014
	     7.316,89 
	D

	01/10/2014
	   14.849,25 
	D

	01/10/2014
	             9,60 
	D

	01/10/2014
	           16,20 
	D

	02/10/2014
	     6.349,87 
	D

	03/11/2014
	   12.910,05 
	D

	03/11/2014
	     5.930,05 
	D

	03/11/2014
	           16,20 
	D

	28/11/2014
	     6.104,63 
	D

	01/12/2014
	           19,20 
	D

	01/12/2014
	             9,60 
	D

	01/12/2014
	   12.886,80 
	D

	01/12/2014
	           10,80 
	D

	14/01/2015
	             9,60 
	D

	14/01/2015
	   11.358,60 
	D

	14/01/2015
	     5.560,36 
	D

	09/02/2015
	             4,32 
	D

	09/02/2015
	             9,60 
	D

	09/02/2015
	           26,73 
	D

	09/02/2015
	     4.987,45 
	D

	09/02/2015
	   12.686,70 
	D

	03/03/2015
	           26,73 
	D

	03/03/2015
	   13.340,70 
	D

	03/03/2015
	     4.649,49 
	D

	02/04/2015
	           53,10 
	D

	02/04/2015
	     4.496,40 
	D

	02/04/2015
	   12.297,30 
	D

	02/04/2015
	           80,19 
	D

	05/05/2015
	           26,73 
	D

	05/05/2015
	     5.659,75 
	D

	05/05/2015
	   15.571,50 
	D

	12/06/2015
	     6.413,65 
	D

	15/06/2015
	     1.681,13 
	D

9.3. aplicar ao estabelecimento comercial Drogaria São Jorge/Drogaria São Jorge Fernandópolis Ltda. (CNPJ 50.902.121/0001-05) , ao Sr. Osvaldo José Tavares de Mello (CPF XXX.519.618-XX) e à Sra. Silvia Helena Cevada de Mello (CPF XXX.025.568-XX) , individualmente, a multa prevista no art. 57 da Lei 8.443/1992, c/c o art. 267 do Regimento Interno, no valor de R$ 90.000,00 (noventa mil reais) , com a fixação do prazo de quinze dias, a contar das notificações, para comprovarem, perante o Tribunal (art. 214, inciso III, alínea "a", do Regimento Interno) , o recolhimento das dívidas aos cofres do Tesouro Nacional, atualizadas monetariamente desde a data do Acórdão até a dos efetivos recolhimentos, se forem pagas após o vencimento, na forma da legislação em vigor;
9.4. autorizar, desde logo, nos termos do art. 28, inciso II, da Lei 8.443/1992, a cobrança judicial das dívidas, caso não atendidas as notificações;
9.5. encaminhar cópia da deliberação à Procuradoria da República no Estado de São Paulo, nos termos do § 3º do art. 16 da Lei 8.443/1992, c/c o § 7º do art. 209 do Regimento Interno do TCU, para adoção das medidas que entender cabíveis; e
9.6. dar ciência desta deliberação ao Fundo Nacional de Saúde e aos responsáveis.

Tomada de Contas Especial  instaurada pelo FUNDO NACIONAL DE SAÚDE - MS em razão de não comprovação da regular aplicação dos recursos repassados pela União, gestão de bens, dinheiros ou valores públicos, Programa Farmácia Popular do Brasil.

Primeira Câmara

Fundo Nacional de Saúde - MS.

3. Responsáveis: Drogaria São Jorge Fernandópolis Ltda (50.902.121/0001-05); Osvaldo José Tavares de Mello (XXX.519.618-XX); Silvia Helena Cevada de Mello (XXX.025.568-XX).

13.1. Ministros presentes: Walton Alencar Rodrigues (Presidente) e Jorge Oliveira.
13.2. Ministros-Substitutos convocados: Augusto Sherman Cavalcanti (Relator) e André Luís de Carvalho.
13.3. Ministro-Substituto presente: Weder de Oliveira.

AUGUSTO SHERMAN

Adoto, como relatório, excerto da instrução vazada à peça 51 destes autos, anuída pelo corpo diretivo da SecexTCE (peças 52 e 53) , e, em quota singela, pelo MP/TCU (peça 54) :
"INTRODUÇÃO
Cuidam os autos de Tomada de Contas Especial instaurada pelo Fundo Nacional de Saúde/Ministério da Saúde (FNS/MS) , em desfavor do estabelecimento comercial Drogaria São Jorge/Drogaria São Jorge Fernandópolis Ltda., solidariamente com o Sr. Osvaldo Jose Tavares de Mello e a Sra. Silvia Helena Cevada de Mello, em razão da aplicação irregular de recursos do Sistema Único de Saúde (SUS) no âmbito do Programa Farmácia Popular do Brasil - Aqui Tem Farmácia Popular (PFPB) , no período de 24/11/2010 a 15/6/2015, o que teria ocasionado um prejuízo de R$ 547.553,28, em valores históricos, aos cofres do FNS.
HISTÓRICO
Programa Farmácia Popular do Brasil
O Programa Farmácia Popular do Brasil - PFPB foi criado pela Lei 10.858, de 13/4/2004, e regulamentado pelo Decreto 5.090, de 20/5/2004, com o objetivo de oferecer à população o acesso a medicamentos considerados essenciais, cumprindo, dessa forma, uma das principais diretrizes da Política Nacional de Assistência Farmacêutica.
O PFPB inicialmente funcionava por meio de parceria com governos estaduais, prefeituras municipais e instituições públicas, para o atendimento de projetos de implantação e manutenção de unidades próprias, sob responsabilidade da Fundação Oswaldo Cruz (FIOCRUZ) . 
Em 2006, por meio da Portaria n° 491, o Ministério da Saúde - MS expandiu o Programa para utilizar a rede já instalada do comércio varejista de produtos farmacêuticos, o qual recebeu o nome de "Aqui Tem Farmácia Popular".  
As farmácias e drogarias privadas que aderem ao programa fornecem aos cidadãos, de forma gratuita, medicamentos para o tratamento de hipertensão, diabetes e asma. Além destes, são disponibilizados, com até 90% de desconto, medicamentos para rinite, dislipidemia, doença de Parkinson, osteoporose, glaucoma, anticoncepcionais e fraldas geriátricas. Para cada venda realizada, o MS reembolsa o comerciante de acordo com tabela de referência de preços de medicamentos elaborada e disponibilizada no seu sítio eletrônico: http://portalms.saude.gov.br/acoes-e-programas/farmacia-popular/legislacao.
Em 2017, a Comissão Intergestores Tripartite (CIT) decidiu extinguir a rede própria do programa, passando o "Aqui Tem Farmácia Popular" a ser o único meio de se obter medicamentos no âmbito do PFPB. 
A adesão ao programa pelos estabelecimentos da rede privada de comércio farmacêutico faz-se pela entrega de determinados documentos ao Ministério da Saúde, que, após verificar a sua regularidade, autoriza a dispensação de medicamentos subsidiados pelo Programa, fornecendo um login e uma senha de acesso ao sistema eletrônico de autorizações.
O cidadão que deseja adquirir medicamentos subsidiados pela União deve dirigir-se a uma farmácia ou drogaria credenciada, portando documento de identificação que contenha o CPF e receita médica. 
Com a apresentação dos referidos documentos, o comerciante credenciado deve, no momento da transação, acessar o sistema eletrônico de autorização do Ministério da Saúde e inserir, dentre outros dados, o nome do paciente, o seu número de CPF, o nome do medicamento prescrito, a quantidade prescrita, o CRM do médico e a data de expedição da receita e o código de barras (EAN) do medicamento que será dispensado.
Após a inserção dos referidos dados no sistema informatizado, este calcula automaticamente o valor que será pago pelo Fundo Nacional da Saúde e o valor remanescente, que, se existir, deverá ser pago pelo cliente, no momento da compra. O registro das informações acima indicadas no sistema eletrônico e a geração da Autorização para Dispensação do Medicamento - ADM bastam para que, no mês seguinte, os valores das vendas de medicamentos subsidiados pela União sejam depositados na conta da empresa conveniada.
A participação no Programa Farmácia Popular do Brasil - PFPB se dá por meio de adesão, de forma que as farmácias e drogarias que pretendem participar devem atender aos critérios previstos nas Portarias que o regulamentam. A participação não constitui uma obrigatoriedade aos estabelecimentos farmacêuticos, mas sim uma manifestação de vontade, com celebração de convênio entre o estabelecimento e o Ministério da Saúde. As normas instituidoras do PFPB são de consulta pública e devem ser cumpridas pelos estabelecimentos que desejem dele participar, devendo, inclusive, atestar estar cientes de todo o conteúdo e exigências previstas, mediante apresentação de requerimento e assinatura de termo de adesão. 
Para atestar a veracidade e legalidade das dispensações realizadas, a portaria que rege o Programa estabelece a obrigatoriedade de armazenar e manter, por um prazo de 5 (cinco anos) , as notas fiscais de aquisição dos medicamentos e/ou correlatos do Programa junto aos fornecedores, os cupons fiscais de venda, os cupons vinculados assinados pelos clientes e as respectivas receitas médicas. O descumprimento de qualquer das regras dispostas na Portaria e seus Anexos pelas farmácias e drogarias caracteriza prática de irregularidade no âmbito do PFPB.
Auditoria do Denasus e Instauração da TCE
A presente TCE originou-se de constatações do Departamento Nacional de Auditoria do SUS (Denasus) em auditoria realizada entre 8/5/2017 e 1/6/2017, com a finalidade de avaliar a execução do Programa Farmácia Popular do Brasil junto ao estabelecimento comercial Drogaria São Jorge/Drogaria São Jorge Fernandópolis Ltda., abrangendo o período de 24/11/2010 a 15/6/2015, com foco no cumprimento das normas estabelecidas pela Portaria GM/MS nº 3.089/2009, vigente de 16/12/2009 a 3/2/2011, Portaria GM/MS nº 184/2011, vigente de 3/2/2011 a 14/5/2012, e Portaria GM/MS nº 971/2012, vigente de 15/5/2012 a 27/1/2016, que dispõem sobre o Programa Farmácia Popular do Brasil.
De acordo com o Relatório de Auditoria nº 17618 do Denasus e seus anexos (peça 2) , foram constatadas irregularidades que representavam débito de R$ 547.553,28, em valores históricos.
Foram constatadas, no referido Relatório, as seguintes irregularidades:
2.1. Irregularidade nas dispensações e/ou na documentação comprobatória de dispensações de medicamentos do Programa Farmácia Popular do Brasil, caracterizada por:
registro de dispensação de medicamentos sem notas fiscais que comprovem a aquisição, contrariando o disposto nos arts. 27, 43, e 44 da Portaria GM/MS nº 184/2011, vigente de 3/2/2011 a 14/5/2012; e nos arts. 23, 39 e 40 da Portaria GM/MS nº 971/2012, vigente de 15/5/2012 a 27/1/2016. Evidência: constatação 478004 (peça 2, p. 8-9) ;
registro de dispensação de medicamentos em nome de pessoas falecidas, contrariando o disposto no art. 32 da Portaria GM/MS nº 3.089/2009, vigente de 16/12/2009 a 3/2/2011; nos arts. 25 e 27 da Portaria GM/MS nº 184/2011, vigente de 3/2/2011 a 14/5/2012; e nos arts. 21 e 23 da Portaria GM/MS nº 971/2012, vigente de 15/5/2012 a 27/1/2016. Evidência: constatação 478188 (peça 2, p. 16-17) ;
	não apresentação de cópia do cupom fiscal, vinculado e/ou receitas médicas solicitados, contrariando o disposto nos arts. 25, 26, 27, 43 e 44 da Portaria GM/MS nº 184/2011, vigente de 3/2/2011 a 14/5/2012; e nos arts. 21, 22, 23, 39 e 40 da Portaria GM/MS nº 971/2012, vigente de 15/5/2012 a 27/1/2016. Evidência: constatação 478018 (peça 2, p. 13-14) ;
registro de dispensação de medicamentos em nome de funcionários/responsáveis do estabelecimento, sem apresentação de documentação comprobatória, contrariando o disposto nos arts. 25, 26, 27, 43 e 44 da Portaria GM/MS nº 184/2011, vigente de 3/2/2011 a 14/5/2012; e nos arts. 21, 22, 23, 39 e 40 da Portaria GM/MS nº 971/2012, vigente de 15/5/2012 a 27/1/2016. Evidência: constatação 478187 (peça 2, p. 14-15) ;
apresentação de cupom fiscal, vinculado e/ou receitas médicas com irregularidades, contrariando o disposto no art. 44 da Portaria GM/MS nº 184/2011, vigente de 3/2/2011 a 14/5/2012; e no art. 40 da Portaria GM/MS nº 971/2012, vigente de 15/5/2012 a 27/1/2016. Evidência: constatações 478013, 478015, 478017 e 478204 (peça 2, p. 10-12 e 17-18) .
O detalhamento do débito apurado pelo Denasus consta da peça 2, p. 20-43. 
Diante das constatações o Denasus deu oportunidade de defesa aos responsáveis, em obediência aos princípios constitucionais que asseguram o direito ao contraditório e à ampla defesa, como demonstram as notificações expedidas em 8/6/2017 (peça 8 e 9) . Conforme cita o Relatório de Auditoria nº 17618, os responsáveis apresentaram justificativas, as quais não lograram afastar as irregularidades apontadas.  
Superada a fase de defesa administrativa, foram emitidas notificações de cobrança pela Secretaria Executiva do FNS aos responsáveis, em ofícios emitidos em 9/3/2018 (peça 13 e 14) .
Assim, o motivo que levou à instauração da presente Tomada de Contas Especial está materializado por prejuízo causado pelo estabelecimento comercial Drogaria São Jorge/Drogaria São Jorge Fernandópolis Ltda. ao Programa Farmácia Popular do Brasil, no valor histórico de R$ 547.553,28, no período de 24/11/2010 a 15/6/2015, tendo em vista irregularidades que contrariaram as normas vigentes à época, especialmente a Portaria GM/MS nº 3.089/2009, vigente de 16/12/2009 a 3/2/2011, Portaria GM/MS nº 184/2011, vigente de 3/2/2011 a 14/5/2012, Portaria GM/MS nº 971/2012, vigente de 15/5/2012 a 27/1/2016, e Portaria GM/MS nº 111/2016, vigente a partir de 28/1/2016, frente às constatações apontadas no Relatório de Auditoria nº 17618 do Denasus (peça 2) e consolidadas na Matriz de Responsabilização acostada pelo órgão instaurador (peça 29) .
Com base no Relatório de Auditoria do Denasus e com fundamento na IN/TCU 71/2012, alterada pela IN/TCU 76/2016 e DN/TCU 155/2016, o Fundo Nacional de Saúde autorizou a instauração de Tomada de Contas Especial (peça 27) .
O Relatório Completo do Tomador de Contas Especial nº 355/2020 (peça 30) registra a apuração de fatos, a quantificação do dano, bem como a identificação dos responsáveis, nos termos do art. 2º da IN TCU 71/2012.
Registra, ainda, que foi dada oportunidade de defesa aos responsáveis, conforme as notificações relacionadas no item "V" do relatório do tomador, expedidas visando a regularização das contas e o ressarcimento do dano (peça 30) . 
Por fim, o tomador de contas concluiu pela responsabilização do estabelecimento comercial Drogaria São Jorge/Drogaria São Jorge Fernandópolis Ltda., solidariamente com o Sr. Osvaldo Jose Tavares de Mello e a Sra. Silvia Helena Cevada de Mello, quantificando-se o débito no valor de R$ 858.158,00, atualizado em 16/7/2020 (peça 30, p. 1) . A inscrição em conta de responsabilidade, no SIAFI, foi efetuada mediante a Nota de Lançamento de Sistema nº 2020NS049631, de 17/7/2020 (peça 28) .
Uma vez concluída a TCE no âmbito do Fundo Nacional de Saúde, esta foi remetida à Controladoria-Geral da União, a qual emitiu o 	Relatório de Auditoria nº 2134/2020 (peça 32) , que anui com as conclusões do Relatório de Auditoria nº 17618 do Denasus (peça 2) e Relatório de Tomada de Contas Especial nº 355/2020 (peça 30) . 
Diante disso, a Secretaria de Controle Interno certificou a irregularidade das contas (peça 33) , acompanhado do parecer do dirigente do órgão de controle interno (peça 34) , tendo o Ministro de Estado da Saúde registrado o conhecimento das conclusões daquele órgão de controle interno (peça 35) . 
Autuada no TCU em 19/2/2021, foi realizada Instrução Preliminar com proposta de citação (peça 38) do estabelecimento comercial Drogaria São Jorge/Drogaria São Jorge Fernandópolis Ltda. (CNPJ 50.902.121/0001-05) , do Sr. Osvaldo Jose Tavares de Mello (CPF XXX.519.618-XX) e da Sra. Silvia Helena Cevada de Mello (CPF XXX.025.568-XX) , proposta essa que obteve parecer favorável da Subunidade (peça 39) e da Unidade (peça 40) . 
As providências inerentes às comunicações processuais foram concluídas com validade da ciência dos responsáveis, conforme resumo adiante (peça 50) :
	Natureza
	Comunicação 
	Data de expedição
	Peça
	Destinatário
	Origem do endereço
	Data da ciência ou motivo da devolução
	Peça da ciência
	Peça da Resposta

	Citação
	Ofício 41172/2021-Secomp-4
	03/08/2021
	46
	Drogaria Sao Jorge Fernandopolis Ltda
	Receita Federal
	09/08/2021
	47
	Não houve

	Citação
	Ofício 41174/2021-Secomp-4
	03/08/2021
	45
	Osvaldo Jose Tavares de Mello
	Receita Federal
	13/08/2021
	48
	Não houve

	Citação
	Ofício 41178/2021-Secomp-4
	03/08/2021
	44
	Silvia Helena Cevada de Mello
	Receita Federal
	13/08/2021
	49
	Não houve

Transcorrido o prazo regimental, os responsáveis Drogaria São Jorge/Drogaria São Jorge Fernandópolis Ltda., Osvaldo Jose Tavares de Mello e Silvia Helena Cevada de Mello permaneceram silentes, devendo ser considerados revéis, nos termos do art. 12, §3º, da Lei 8.443/1992.
ANÁLISE DOS PRESSUPOSTOS DE PROCEDIBILIDADE DA IN/TCU 71/2012
Viabilidade do Exercício do Contraditório e Ampla Defesa
Verifica-se que não há prejuízo ao contraditório e à ampla defesa, uma vez que não houve o transcurso de mais de dez anos desde o fato gerador sem que tenha havido a notificação dos responsáveis pela autoridade administrativa federal competente (art. 6º, inciso II, c/c art. 19 da IN/TCU 71/2012, modificada pela IN/TCU 76/2016) , pois os recursos transferidos e as despesas impugnadas referem-se aos exercícios de 2010 a 2015, e os responsáveis foram notificados sobre as irregularidades pela autoridade administrativa competente em 8/6/2017 (peça 8 e 9) .
Valor de Constituição da TCE
Verifica-se, também, que o valor atualizado do débito apurado (sem juros) em 1/1/2017 é de R$ 672.392,48, portanto superior ao limite mínimo de R$ 100.000,00, na forma estabelecida conforme os arts. 6º, inciso I, e 19 da IN/TCU 71/2012, modificada pela IN/TCU 76/2016.
VERIFICAÇÃO DA EXISTÊNCIA DE OUTROS DÉBITOS
Em atenção ao comando contido no item 9.4 do Acórdão 1772/2017-TCU-Plenário (Relator Ministro-Substituto Augusto Sherman) , e em atendimento ao disposto no art. 6º, § 1º, da Instrução Normativa TCU 71/2012, informa-se que não foi constatada a existência de outros débitos imputáveis aos responsáveis arrolados nestes autos em demais processos em tramitação no Tribunal. 
EXAME TÉCNICO
Esgotamento da via administrativa do Ministério da Saúde para ressarcimento do dano
Preliminarmente, oportuno consignar que, nos termos do art. 23, § 1º, do Decreto 7.827/2012, que regulamenta a Lei Complementar 141/2012, e item 9.3.5.2 do Acórdão 1072/2017-TCU-Plenário (Relator Ministro Bruno Dantas) , foram esgotadas, na via administrativa de controle interno do Ministério da Saúde, as medidas para ressarcimento do dano, conforme notificações aos responsáveis em 9/3/2018 (peça 13 e 14) .
Caracterização das irregularidades geradoras do dano ao erário
Extrai-se da situação sintetizada na seção "histórico" desta instrução que o tomador de contas identificou como ilícito gerador do dano as seguintes irregularidades, o que teria ocasionado um prejuízo de R$ 547.553,28:
2.2. Irregularidade nas dispensações e/ou na documentação comprobatória de dispensações de medicamentos do Programa Farmácia Popular do Brasil, caracterizada por:
 Ocorrência 1: registro de dispensação de medicamentos sem notas fiscais que comprovem a aquisição;
Dispositivos violados: arts. 27, 43, e 44 da Portaria GM/MS nº 184/2011, vigente de 3/2/2011 a 14/5/2012; arts. 23, 39 e 40 da Portaria GM/MS nº 971/2012, vigente de 15/5/2012 a 27/1/2016; 
Responsáveis: Drogaria São Jorge/Drogaria São Jorge Fernandópolis Ltda., Sr. Osvaldo Jose Tavares de Mello, sócio administrador desde 17/5/1982, e Sra. Silvia Helena Cevada de Mello, sócia administradora desde 26/9/1984;
Conduta: não apresentar notas fiscais que comprovem a compra e a existência em estoque dos medicamentos dispensados;
Evidência:  Constatação 478004 do Relatório de Auditoria nº 17618 do Denasus (peça 2, p. 8-9) ;
Ocorrência 2: registro de dispensação de medicamentos em nome de pessoas falecidas;
Dispositivos violados: art. 32 da Portaria GM/MS nº 3.089/2009, vigente de 16/12/2009 a 3/2/2011; arts. 25 e 27 da Portaria GM/MS nº 184/2011, vigente de 3/2/2011 a 14/5/2012; e arts. 21 e 23 da Portaria GM/MS nº 971/2012, vigente de 15/5/2012 a 27/1/2016;
Responsáveis: Drogaria São Jorge/Drogaria São Jorge Fernandópolis Ltda., Sr. Osvaldo Jose Tavares de Mello, sócio administrador desde 17/5/1982, e Sra. Silvia Helena Cevada de Mello, sócia administradora desde 26/9/1984;
Conduta: realizar a dispensação de medicamentos em nome de pessoas falecidas;
Evidência: Constatação 478188 do Relatório de Auditoria nº 17618 do Denasus (peça 2, p. 16-17) ;
Ocorrência 3: não apresentação de cópia do cupom fiscal, vinculado e/ou receitas médicas solicitados;
Dispositivos violados: arts. 25, 26, 27, 43 e 44 da Portaria GM/MS nº 184/2011, vigente de 3/2/2011 a 14/5/2012; e arts. 21, 22, 23, 39 e 40 da Portaria GM/MS nº 971/2012, vigente de 15/5/2012 a 27/1/2016; 
Responsáveis: Drogaria São Jorge/Drogaria São Jorge Fernandópolis Ltda., Sr. Osvaldo Jose Tavares de Mello, sócio administrador desde 17/5/1982, e Sra. Silvia Helena Cevada de Mello, sócia administradora desde 26/9/1984;
Conduta: não apresentar as cópias do cupom fiscal, vinculado e/ou receitas médicas solicitados, os quais servem para atestar a legalidade das dispensações realizadas;
Evidência: Constatação 478018 do Relatório de Auditoria nº 17618 do Denasus (peça 2, p. 13-14) ;
Ocorrência 4: registro de dispensação de medicamentos em nome de funcionários/responsáveis do estabelecimento, sem apresentação de documentação comprobatória;
Dispositivos violados: arts. 25, 26, 27, 43 e 44 da Portaria GM/MS nº 184/2011, vigente de 3/2/2011 a 14/5/2012; e arts. 21, 22, 23, 39 e 40 da Portaria GM/MS nº 971/2012, vigente de 15/5/2012 a 27/1/2016; 
Responsáveis: Drogaria São Jorge/Drogaria São Jorge Fernandópolis Ltda., Sr. Osvaldo Jose Tavares de Mello, sócio administrador desde 17/5/1982, e Sra. Silvia Helena Cevada de Mello, sócia administradora desde 26/9/1984;
Conduta: registrar dispensação de medicamentos em nome de funcionários/responsáveis do estabelecimento e não apresentar documentação comprobatória que atesta a legalidade da transação;
Evidência: Constatação 478187 do Relatório de Auditoria nº 17618 do Denasus (peça 2, p. 14-15) ;
Ocorrência 5: apresentação de cupom fiscal, vinculado e/ou receitas médicas com irregularidades;
Dispositivos violados: art. 44 da Portaria GM/MS nº 184/2011, vigente de 3/2/2011 a 14/5/2012; art. 40 da Portaria GM/MS nº 971/2012, vigente de 15/5/2012 a 27/1/2016; 
Responsáveis: Drogaria São Jorge/Drogaria São Jorge Fernandópolis Ltda., Sr. Osvaldo Jose Tavares de Mello, sócio administrador desde 17/5/1982, e Sra. Silvia Helena Cevada de Mello, sócia administradora desde 26/9/1984;
Conduta: apresentar cupom fiscal, vinculado e/ou receitas médicas com irregularidades e/ou realizar registro de dispensação de medicamentos de forma divergente ao constante desses documentos;
Evidência: Constatações 478013, 478015, 478017 e 478204 do Relatório de Auditoria nº 17618 do Denasus (peça 2, p. 10-12 e 17-18) .
Observação sobre o débito atribuído a cada ocorrência pelo Denasus
Ao realizar uma dispensação no âmbito do Programa Farmácia Popular do Brasil, o estabelecimento insere todos os dados requeridos no sistema informatizado e recebe a autorização para dispensação do medicamento, bem como o valor que será subsidiado pelo Fundo Nacional da Saúde - FNS e o valor remanescente que, se existir, deverá ser pago pelo cliente. Com a conclusão da operação, mês seguinte a empresa recebe automaticamente em sua conta bancária o valor referente à parte subsidiada pelo FNS. 
Para ter direito ao reembolso, no entanto, a operação deve seguir os critérios estabelecidos na Portaria que rege o Programa, sob pena de ter que devolver os valores recebidos. Para atestar a legalidade da dispensação é preciso que o estabelecimento guarde e apresente, quando solicitado, as notas fiscais de aquisição dos medicamentos e/ou correlatos junto aos fornecedores, os cupons fiscais de venda, os cupons vinculados assinados pelos beneficiários e as receitas médicas. A ausência ou irregularidade nesses documentos invalida a dispensação e gera a obrigação de o estabelecimento devolver os valores recebidos.
O Departamento Nacional de Auditoria do SUS - Denasus, quanto realiza auditoria no estabelecimento participante do PFPB, estabelece a ordem em que os documentos serão analisados, normalmente conferindo, no que tange as dispensações realizadas, primeiro as notas fiscais de aquisição dos medicamentos junto aos fornecedores. Ao verificar, para uma dispensação, a ausência ou alguma irregularidade na nota fiscal, tal como o código de barras do medicamento adquirido ser diferente do código do dispensado, a operação é considerada irregular e o valor recebido deverá ser devolvido ao Fundo Nacional de Saúde. Dessa forma, no relatório de auditoria é atribuído o valor referente a essa irregularidade.
Em seguida, é verificado o cupom fiscal da venda e, novamente, caso não exista ou contenha alguma irregularidade, a dispensação é considerada irregular e o valor recebido deve ser devolvido ao FNS. Caso essa dispensação já tenha sido considerada irregular pela ausência ou irregularidade na nota fiscal de aquisição, ela é excluída do cômputo para não incorrer em duplicidade.
É possível observar, dessa forma, que nos relatórios de auditoria do Denasus, a maior parte do débito é atribuído à irregularidade de "não apresentação das notas fiscais de aquisição dos medicamentos e/ou correlatos junto aos fornecedores", o que gera distorção na análise das demais irregularidades, gerando a falsa impressão de que a maior parte das irregularidades ocorridas no âmbito do Programa Farmácia Popular do Brasil ocorre somente em virtude da ausência de comprovação da aquisição dos medicamentos dispensados, já que o débito atribuído às demais geralmente é baixo.
Pelo acima exposto, de forma a não gerar distorções na análise, não serão atribuídos valores individuais a cada uma das ocorrências.
Responsabilização da Pessoa Física dos Sócios e Dirigentes dos Estabelecimentos Comerciais e Individualização das Condutas
Devido ao caráter convenial conferido à relação entre o poder público e o particular no âmbito do Programa Farmácia Popular do Brasil, conforme claramente explicitado nas Portarias que o regem, a jurisprudência do TCU tem se solidificado no sentido de que sejam responsabilizados, além da pessoa jurídica, também seus administradores, pessoalmente, a comprovar a regular aplicação dos recursos públicos desse programa submetidos às suas decisões. Nesse diapasão, acerca das irregularidades constatadas na execução do PFPB, julgados recentes do TCU, a exemplo dos Acórdãos 3796/2020-TCU-Primeira Câmara (Relator Ministro Vital do Rêgo) , 2395/2020-TCU-Primeira Câmara (Relator Ministro-Substituto Weder de Oliveira) , e 2386/2020-TCU-Primeira Câmara (Relator Ministro Augusto Sherman) , têm responsabilizado a pessoa jurídica da farmácia/drogaria credenciada em solidariedade com a pessoa física dos seus administradores, não pelo instituto da desconsideração da personalidade jurídica, mas pela obrigação de prestar contas decorrente da natureza convenial da relação jurídica estabelecida. 
Sobre o assunto é claro o voto condutor do Acórdão 5259/2018-TCU-Primeira Câmara, (Relator Ministro Vital do Rêgo) :
Com relação à matéria de fato, como bem ressaltou o MPTCU, a norma que instituiu o PFPB (art. 2º, inciso II, da Portaria 184/2011, sucedido pelo art. 2º, inciso II, Portaria 111/2016) atribuiu ao programa, expressamente, a natureza de convênio, por meio do qual é outorgado ao particular (farmácia ou drogaria integrante da rede privada) a gestão de recursos públicos. Assim, ao assumir voluntariamente o múnus público de gestão de recursos do PFPB, o particular se submete à obrigação de prestar contas, conforme disposto no artigo 70, parágrafo único, da Constituição, e, eventual responsabilização em caso mau uso dos recursos geridos, consoante dispõe o artigo 71, inciso II, da CF/1988.
Nesse contexto, compartilho o entendimento do MPTCU, no sentido de que, ao se considerar a gestão de recursos públicos no âmbito de uma pessoa jurídica de direito privado, as decisões das pessoas naturais administradoras dessa pessoa jurídica determinam a destinação a ser dada àqueles recursos públicos. Isso faz com que, além da pessoa jurídica, também seus administradores sejam obrigados, pessoalmente, a comprovar a regular aplicação dos recursos públicos submetidos às suas decisões, a exemplo do que deliberou esta Corte no Acórdão 8969/2016-TCU-Segunda Câmara (Relator Ministro Raimundo Carreiro) .
Dessa forma, nos casos em que o estabelecimento comercial farmacêutico é uma sociedade limitada (Ltda.) , devem ser chamados aos autos a pessoa jurídica em solidariedade com as pessoas físicas dos sócios administradores, com suas responsabilidades restritas aos períodos de administração. Da mesma forma ocorre nos casos em que o estabelecimento comercial farmacêutico é uma empresa individual de responsabilidade limitada (Eireli) , nos quais devem ser chamados aos autos a pessoa jurídica em solidariedade com a pessoa física do dirigente.
O caso concreto tratado nesta TCE envolve o estabelecimento comercial Drogaria São Jorge/Drogaria São Jorge Fernandópolis Ltda. (CNPJ 50.902.121/0001-05) , constituído sob a natureza jurídica de sociedade limitada, devendo assim serem responsabilizados também os seus sócios administradores constantes do quadro societário à época das ocorrências, conforme se verifica no Contrato Social e alterações (peça 24) , a saber:
Sr. Osvaldo Jose Tavares de Mello (CPF XXX.519.618-XX) , sócio administrador desde 17/5/1982; e 
Sra. Silvia Helena Cevada de Mello (CPF XXX.025.568-XX) , sócia administradora desde 26/9/1984.
Considerando os ilícitos acima identificados, a imputação de responsabilidade atende aos pressupostos estabelecidos na jurisprudência desta Corte de Contas. Com efeito, há elementos para individualizar as condutas, o nexo de causalidade entre estas e as irregularidades geradoras do dano e está caracterizada a atuação, no mínimo culposa, dos responsáveis, conforme resumido na matriz de responsabilização anexa a esta instrução e demonstrado na descrição das ocorrências listadas no tópico retro "Caracterização das irregularidades geradoras do dano ao erário".
Encontram-se, dessa forma, elementos probatórios nos autos que autorizam a responsabilização do estabelecimento comercial Drogaria São Jorge/Drogaria São Jorge Fernandópolis Ltda., do Sr. Osvaldo Jose Tavares de Mello, na condição de sócio administrador, e da Sra. Silvia Helena Cevada de Mello, na condição de sócia administradora.
Na seara do Direito Financeiro, é cediço que cabe ao responsável demonstrar, por meio da documentação exigida nos normativos do PFPB, a boa e regular aplicação dos recursos públicos federais geridos no âmbito do referido programa, ainda que tais recursos financeiros lhes tenham sido repassados posteriormente à dispensação dos medicamentos, pois fora feito com base nas informações prestadas pelo estabelecimento comercial farmacêutico à luz das exigências previamente estabelecidas e aceitas pelo ente privado. 
Cabia às pessoas aqui responsabilizadas comprovar, por meio de documentos hábeis (notas fiscais de entrada, receitas médicas, cupons vinculados, cupons fiscais etc) , que as dispensações de medicamentos respeitaram os normativos do programa.
Citações
Em cumprimento ao Despacho do Secretário da Secex-TCE (peça 40) , foi promovida a citação dos responsáveis por meio dos ofícios:
	Natureza
	Comunicação 
	Data de expedição
	Peça
	Destinatário
	Origem do endereço
	Data da ciência ou motivo da devolução
	Peça da ciência
	Peça da Resposta

	Citação
	Ofício 41172/2021-Secomp-4
	03/08/2021
	46
	Drogaria Sao Jorge Fernandopolis Ltda
	Receita Federal
	09/08/2021
	47
	Não houve

	Citação
	Ofício 41174/2021-Secomp-4
	03/08/2021
	45
	Osvaldo Jose Tavares de Mello
	Receita Federal
	13/08/2021
	48
	Não houve

	Citação
	Ofício 41178/2021-Secomp-4
	03/08/2021
	44
	Silvia Helena Cevada de Mello
	Receita Federal
	13/08/2021
	49
	Não houve

Da validade das notificações:
Preliminarmente, cumpre tecer breves considerações sobre a forma como são realizadas as comunicações processuais no TCU. A esse respeito, destacam-se o art. 179, do Regimento Interno do TCU (Resolução 155, de 4/12/2002) e o art. 4º, inciso III, § 1º, da Resolução TCU 170, de 30 de junho de 2004, in verbis:
Art. 179. A citação, a audiência ou a notificação, bem como a comunicação de diligência, farse-ão:
I - mediante ciência da parte, efetivada por servidor designado, por meio eletrônico, fac-símile, telegrama ou qualquer outra forma, desde que fique confirmada inequivocamente a entrega da comunicação ao destinatário;
II - mediante carta registrada, com aviso de recebimento que comprove a entrega no endereço do destinatário;
III - por edital publicado no Diário Oficial da União, quando o seu destinatário não for localizado
 (...) 
Art. 3º As comunicações serão dirigidas ao responsável, ou ao interessado, ou ao dirigente de órgão ou entidade, ou ao representante legal ou ao procurador constituído nos autos, com poderes expressos no mandato para esse fim, por meio de:
I - correio eletrônico, fac-símile ou telegrama;
II - servidor designado;
III - carta registrada, com aviso de recebimento;
IV - edital publicado no Diário Oficial da União, quando o seu destinatário não for localizado, nas hipóteses em que seja necessário o exercício de defesa.
Art. 4º. Consideram-se entregues as comunicações:
I - efetivadas conforme disposto nos incisos I e II do artigo anterior, mediante confirmação da ciência do destinatário;
II - realizadas na forma prevista no inciso III do artigo anterior, com o retorno do aviso de recebimento, entregue comprovadamente no endereço do destinatário;
III - na data de publicação do edital no Diário Oficial da União, quando realizadas na forma prevista no inciso IV do artigo anterior.
§ 1º O endereço do destinatário deverá ser previamente confirmado mediante consulta aos sistemas disponíveis ao Tribunal ou a outros meios de informação, a qual deverá ser juntada ao respectivo processo.
 (...) 
Bem se vê, portanto, que a validade da citação via postal não depende de que o aviso de recebimento seja assinado pelo próprio destinatário da comunicação, o que dispensa, no caso em tela, a entrega do AR em "mãos próprias". A exigência da norma é no sentido de o Tribunal verificar se a correspondência foi entregue no endereço correto, residindo aqui a necessidade de certeza inequívoca. 
Não é outra a orientação da jurisprudência do TCU, conforme se verifica dos julgados a seguir transcritos:
São válidas as comunicações processuais entregues, mediante carta registrada, no endereço correto do responsável, não havendo necessidade de que o recebimento seja feito por ele próprio (Acórdão 3648/2013-TCU-Segunda Câmara, Relator Ministro JOSÉ JORGE) ;
É prescindível a entrega pessoal das comunicações pelo TCU, razão pela qual não há necessidade de que o aviso de recebimento seja assinado pelo próprio destinatário. Entregandose a correspondência no endereço correto do destinatário, presume-se o recebimento da citação. (Acórdão 1019/2008-TCU-Plenário, Relator Ministro BENJAMIN ZYMLER) ;
As comunicações do TCU, inclusive as citações, deverão ser realizadas mediante Aviso de Recebimento - AR, via Empresa Brasileira de Correios e Telégrafos, bastando para sua validade que se demonstre que a correspondência foi entregue no endereço correto. (Acórdão 1526/2007-TCU-Plenário, Relator Ministro AROLDO CEDRAZ) .
A validade do critério de comunicação processual do TCU foi referendada pelo Supremo Tribunal Federal, nos termos do julgamento do MS-AgR 25.816/DF, por meio do qual se afirmou a desnecessidade da ciência pessoal do interessado, entendendo-se suficiente a comprovação da entrega do "AR" no endereço do destinatário:
Ementa: agravo regimental. Mandado de segurança. Desnecessidade de intimação pessoal das decisões do tribunal de contas da união. art. 179 do regimento interno do TCU. Intimação do ato impugnado por carta registrada, iniciado o prazo do art. 18 da lei nº 1.533/51 da data constante do aviso de recebimento. Decadência reconhecida. Agravo improvido.
O envio de carta registrada com aviso de recebimento está expressamente enumerado entre os meios de comunicação de que dispõe o Tribunal de Contas da União para proceder às suas intimações.
O inciso II do art. 179 do Regimento Interno do TCU é claro ao exigir apenas a comprovação da entrega no endereço do destinatário, bastando o aviso de recebimento simples. 
No caso vertente, a citação dos responsáveis se deu em endereços provenientes da base de CPFs da Receita Federal, em sistema custodiado pelo TCU. A entrega dos ofícios citatórios nesses endereços ficou comprovada, conforme avisos de recebimento (A.R.) às peças 46, 47 e 48. 
Da revelia dos responsáveis
Transcorrido o prazo regimental fixado e mantendo-se inertes os aludidos responsáveis, impõe-se que sejam considerados revéis, dando-se prosseguimento ao processo, de acordo com o art. 12, § 3º, da Lei 8.443/1992.
Nos processos do TCU, a revelia não leva à presunção de que seriam verdadeiras todas as imputações levantadas contra os responsáveis, diferentemente do que ocorre no processo civil, em que a revelia do réu opera a presunção da verdade dos fatos narrados pelo autor (Acórdão 1009/2018-TCU-Plenário, Relator Ministro Bruno Dantas; 2369/2013-TCU-Plenário, Relator Ministro Benjamin Zymler; e 2449/2013-TCU-Plenário, Relator Ministro Benjamin Zymler) . Dessa forma, a avaliação da responsabilidade do agente não pode prescindir da prova existente no processo ou para ele carreada. 
Ao não apresentar sua defesa, os responsáveis deixaram de produzir prova da regular aplicação dos recursos sob sua responsabilidade, em afronta às normas que impõem aos gestores públicos a obrigação legal de, sempre que demandados pelos órgãos de controle, apresentar os documentos que demonstrem a correta utilização das verbas públicas, a exemplo do contido no art. 93 do Decreto-Lei 200/1967: "Quem quer que utilize dinheiros públicos terá de justificar seu bom e regular emprego na conformidade das leis, regulamentos e normas emanadas das autoridades administrativas competentes." 
Mesmo as alegações de defesa não sendo apresentadas, considerando o princípio da verdade real que rege esta Corte, procurou-se buscar, em manifestações dos responsáveis na fase interna desta Tomada de Contas Especial, se havia algum argumento que pudesse ser aproveitado a seu favor. 
Em se tratando de processo em que as partes interessadas não se manifestaram acerca das irregularidades imputadas, não há elementos para que se possa efetivamente aferir e reconhecer a ocorrência de boa-fé na conduta dos responsávéis, podendo este Tribunal, desde logo, proferir o julgamento de mérito pela irregularidade das contas, conforme os termos dos §§ 2º e 6º do art. 202 do Regimento Interno do TCU. (Acórdão 2064/2011-TCU-Primeira Câmara, Relator Ministro Ubiratan Aguiar; 6.182/2011-TCU-Primeira Câmara, Relator Ministro-Substituto Weder de Oliveira; 4.072/2010-TCU-Primeira Câmara, Relator Ministro Valmir Campelo; 1.189/2009-TCU-Primeira Câmara, Relator Ministro-Substituto Marcos Bemquerer; 731/2008-TCU-Plenário, Relator Ministro Aroldo Cedraz) .
Dessa forma, os responsáveis Drogaria São Jorge/Drogaria São Jorge Fernandópolis Ltda., Osvaldo Jose Tavares de Mello e Silvia Helena Cevada de Mello devem ser considerados revéis, nos termos do art. 12, §3º, da Lei 8.443/1992, devendo as contas serem julgadas irregulares, condenando-os solidariamente ao débito apurado e aplicando-lhes a multa prevista no art. 57 da Lei 8.443/1992.
Culpabilidade
No âmbito do TCU, é considerado de boa-fé o responsável que, embora tenha concorrido para o dano ao erário ou outra irregularidade, seguiu as normas pertinentes, os preceitos e os princípios do direito. A análise, portanto, é feita sob o ponto de vista objetivo, sem que seja necessária a comprovação de má-fé (dolo) , mas apenas da ausência de boa-fé objetiva (Acórdão 7936/2018-TCU-Segunda Câmara, Relator Ministro-Substituto Augusto Sherman) .
Dessa forma, não é possível atestar a boa-fé dos responsáveis, já que o dano decorreu justamente do descumprimento das normas e princípios do Programa Farmácia Popular do Brasil - PFPB. É possível afirmar que os responsáveis tinham consciência da ilicitude dos atos, haja vista terem assinado termo de adesão no qual requereram a habilitação nas condições estabelecidas pela Portaria que rege o Programa, da qual declararam expressamente estarem cientes de todo o conteúdo e exigências, as quais aceitaram e se comprometeram a cumprir.
Verificação do Prazo de Prescrição da Pretensão Punitiva
Observa-se não ter ocorrido a prescrição da pretensão punitiva por parte do TCU, que, nos termos do entendimento firmado no Acórdão 1441/2016-TCU-Plenário (Relator Ministro Benjamin Zymler) , subordina-se ao prazo geral de prescrição indicado no art. 205 do Código Civil, qual seja, dez anos, contados a partir da data de ocorrência da irregularidade sancionada, nos termos do art. 189 do Código Civil. As irregularidades discutidas nesta TCE ocorreram nos exercícios de 2010 a 2015, bem como houve interrupção do prazo prescricional, em 27/7/2021, em função do ato que determinou as citações (peça 40) , portanto há menos de 10 anos, não restando caracterizada a prescrição da pretensão punitiva.
CONCLUSÃO
Em face da análise promovida na seção "Exame Técnico", verifica-se que os responsáveis Drogaria São Jorge/Drogaria São Jorge Fernandópolis Ltda., Osvaldo Jose Tavares de Mello e Silvia Helena Cevada de Mello não lograram comprovar a boa e regular aplicação dos recursos e, instados a se manifestar, optaram pelo silêncio, configurando a revelia, nos termos do §3º, do art. 12, da Lei 8.443/1992. Ademais, inexistem nos autos elementos que demonstrem a boa-fé dos responsáveis ou a ocorrência de outras excludentes de culpabilidade.
Vale ressaltar que a jurisprudência pacífica nesta Corte é no sentido da imprescritibilidade das ações de ressarcimento ao erário (Súmula TCU 282) . Dessa forma, identificado dano ao erário, devese instaurar e julgar o processo de tomada de contas especial para responsabilizar seus agentes causadores, respeitando o direito ao contraditório e à ampla defesa, independentemente de quando ocorreram os atos impugnados.
Verifica-se também que não houve a prescrição da pretensão punitiva, conforme análise já realizada.
Tendo em vista que não constam dos autos elementos que permitam reconhecer a boa-fé dos responsáveis, sugere-se que as suas contas sejam julgadas irregulares, nos termos do art. 202, § 6º, do Regimento Interno do TCU, com a imputação do débito atualizado monetariamente e acrescido de juros de mora, nos termos do art. 202, §1º do Regimento Interno do TCU, descontado o valor eventualmente recolhido, com a aplicação da multa prevista no art. 57 da Lei 8.443/1992.
PROPOSTA DE ENCAMINHAMENTO
Diante do exposto, submetem-se os autos à consideração superior, propondo:
considerar revéis, para todos os efeitos, o estabelecimento comercial Drogaria São Jorge/Drogaria São Jorge Fernandópolis Ltda. (CNPJ 50.902.121/0001-05) , o Sr. Osvaldo Jose Tavares de Mello (CPF XXX.519.618-XX) e a Sra. Silvia Helena Cevada de Mello (CPF XXX.025.568-XX) , dando-se prosseguimento ao processo, nos termos do art. 12, § 3º, da Lei 8.443/1992 c/c o art. 202, § 8º, do RI/TCU;
com fundamento nos arts. 1º, inciso I, 16, inciso III, alíneas "b" e "c" da Lei 8.443/1992 c/c os arts. 19 e 23, inciso III, da mesma Lei, e com arts. 1º, inciso I, 209, inciso II e III, 210 e 214, inciso III, do Regimento Interno, que sejam julgadas irregulares as contas do estabelecimento comercial Drogaria São Jorge/Drogaria São Jorge Fernandópolis Ltda. (CNPJ 50.902.121/0001-05) , do Sr. Osvaldo Jose Tavares de Mello (CPF XXX.519.618-XX) e da Sra. Silvia Helena Cevada de Mello (CPF XXX.025.568-XX) , e condená-los, solidariamente, ao pagamento das quantias a seguir especificadas, com a fixação do prazo de quinze dias, a contar das notificações, para comprovarem, perante o Tribunal (art. 214, inciso III, alínea "a", do Regimento Interno) , o recolhimento das dívidas aos cofres do Fundo Nacional de Saúde, atualizadas monetariamente e acrescidas dos juros de mora, calculados a partir das datas discriminadas, até a data dos recolhimentos, na forma prevista na legislação em vigor, abatendo-se, na oportunidade, os valores já ressarcidos:
	DATA DA OCORRÊNCIA
	VALOR ORIGINAL
 (R$) 
	D/C

	24/11/2010
	           46,44 
	D

	26/07/2012
	           80,40 
	D

	18/12/2012
	           37,80 
	D

	14/03/2013
	     4.610,85 
	D

	14/03/2013
	   12.464,85 
	D

	08/04/2013
	   12.918,30 
	D

	17/04/2013
	     3.953,25 
	D

	31/05/2013
	   13.969,65 
	D

	31/05/2013
	     4.313,39 
	D

	04/06/2013
	     5.027,38 
	D

	04/06/2013
	   13.998,90 
	D

	02/07/2013
	   15.571,65 
	D

	02/07/2013
	     5.706,04 
	D

	25/07/2013
	   11.889,00 
	D

	25/07/2013
	     4.698,52 
	D

	30/08/2013
	           10,80 
	D

	30/08/2013
	   14.732,25 
	D

	30/08/2013
	     5.871,97 
	D

	01/10/2013
	   15.820,80 
	D

	02/10/2013
	     5.940,94 
	D

	12/11/2013
	     5.571,20 
	D

	12/11/2013
	   15.185,40 
	D

	09/12/2013
	     6.124,19 
	D

	09/12/2013
	   16.347,75 
	D

	30/12/2013
	     5.662,61 
	D

	30/12/2013
	   16.101,00 
	D

	07/02/2014
	   16.978,50 
	D

	28/02/2014
	           14,04 
	D

	28/02/2014
	     5.850,60 
	D

	28/02/2014
	     5.967,17 
	D

	05/03/2014
	   17.361,15 
	D

	16/04/2014
	           19,20 
	D

	16/04/2014
	   14.962,05 
	D

	16/04/2014
	     5.471,09 
	D

	12/05/2014
	   13.998,75 
	D

	12/05/2014
	     6.523,02 
	D

	02/06/2014
	   14.151,75 
	D

	02/06/2014
	     6.620,29 
	D

	07/07/2014
	     6.183,70 
	D

	07/07/2014
	   15.474,30 
	D

	31/07/2014
	   13.123,80 
	D

	31/07/2014
	             9,60 
	D

	31/07/2014
	           16,20 
	D

	01/08/2014
	     6.668,82 
	D

	01/09/2014
	   16.118,55 
	D

	01/09/2014
	           16,20 
	D

	09/09/2014
	     7.316,89 
	D

	01/10/2014
	   14.849,25 
	D

	01/10/2014
	             9,60 
	D

	01/10/2014
	           16,20 
	D

	02/10/2014
	     6.349,87 
	D

	03/11/2014
	   12.910,05 
	D

	03/11/2014
	     5.930,05 
	D

	03/11/2014
	           16,20 
	D

	28/11/2014
	     6.104,63 
	D

	01/12/2014
	           19,20 
	D

	01/12/2014
	             9,60 
	D

	01/12/2014
	   12.886,80 
	D

	01/12/2014
	           10,80 
	D

	14/01/2015
	             9,60 
	D

	14/01/2015
	   11.358,60 
	D

	14/01/2015
	     5.560,36 
	D

	09/02/2015
	             4,32 
	D

	09/02/2015
	             9,60 
	D

	09/02/2015
	           26,73 
	D

	09/02/2015
	     4.987,45 
	D

	09/02/2015
	   12.686,70 
	D

	03/03/2015
	           26,73 
	D

	03/03/2015
	   13.340,70 
	D

	03/03/2015
	     4.649,49 
	D

	02/04/2015
	           53,10 
	D

	02/04/2015
	     4.496,40 
	D

	02/04/2015
	   12.297,30 
	D

	02/04/2015
	           80,19 
	D

	05/05/2015
	           26,73 
	D

	05/05/2015
	     5.659,75 
	D

	05/05/2015
	   15.571,50 
	D

	12/06/2015
	     6.413,65 
	D

	15/06/2015
	     1.681,13 
	D

aplicar ao estabelecimento comercial Drogaria São Jorge/Drogaria São Jorge Fernandópolis Ltda. (CNPJ 50.902.121/0001-05) , ao Sr. Osvaldo Jose Tavares de Mello (CPF XXX.519.618-XX) e à Sra. Silvia Helena Cevada de Mello (CPF XXX.025.568-XX) , individualmente, a multa prevista no art. 57 da Lei 8.443/1992 c/c o art. 267 do Regimento Interno, com a fixação do prazo de quinze dias, a contar das notificações, para comprovarem, perante o Tribunal (art. 214, inciso III, alínea "a", do Regimento Interno) , o recolhimento das dívidas aos cofres do Tesouro Nacional, atualizadas monetariamente desde a data do Acórdão até a dos efetivos recolhimentos, se forem pagas após o vencimento, na forma da legislação em vigor;
autorizar, desde logo, nos termos do art. 28, inciso II, da Lei 8.443/1992, a cobrança judicial das dívidas, caso não atendidas as notificações;
autorizar, desde logo, com fundamento no art. 26, da Lei 8.443/1992 c/c o art. 217, do Regimento Interno do TCU, caso seja do interesse dos responsáveis, o parcelamento das dívidas em até 36 parcelas, incidindo, sobre cada uma, os encargos legais devidos, sem prejuízo de alertá-los de que, caso optem por essa forma de pagamento, a falta de comprovação do recolhimento de qualquer parcela implicará o vencimento antecipado do saldo devedor, nos termos do art. 26, parágrafo único, e 59, da Lei 8.443/1992 c/c o art. 217, § 2º, do Regimento Interno do TCU;
enviar cópia do Acórdão que vier a ser prolatado à Procuradoria da República no Estado de São Paulo, nos termos do § 3º do art. 16 da Lei 8.443/1992, c/c o § 7º do art. 209 do Regimento Interno do TCU, para adoção das medidas cabíveis, e ao Fundo Nacional de Saúde e aos responsáveis, para ciência, e informar-lhes que a deliberação, acompanhada do Relatório e do Voto que a fundamenta, está disponível para a consulta no endereço www.tcu.gov.br/acordaos, além de esclarecer que, caso requerido, o TCU poderá fornecer sem custos as correspondentes cópias, de forma impressa;
 informar à Procuradoria da República no Estado de São Paulo que, nos termos do parágrafo único do art. 62 da Resolução TCU 259/2014, os procuradores e membros do Ministério Público credenciados nesta Corte podem acessar os presentes autos de forma eletrônica e automática, ressalvados apenas os casos de eventuais peças classificadas como sigilosas, as quais requerem solicitação formal."
É o Relatório.

não há.

Procurador Marinus Eduardo De Vries Marsico.

TOMADA DE CONTAS ESPECIAL. FUNDO NACIONAL DE SAÚDE/MINISTÉRIO DA SAÚDE (FNS/MS). APLICAÇÃO IRREGULAR DE RECURSOS DO SISTEMA ÚNICO DE SAÚDE (SUS) NO ÂMBITO DO PROGRAMA FARMÁCIA POPULAR DO BRASIL - AQUI TEM FARMÁCIA POPULAR (PFPB). CITAÇÃO DOS RESPONSÁVEIS. REVELIA DE TODOS OS RESPONSÁVEIS. CONTAS IRREGULARES. DÉBITO SOLIDÁRIO. MULTAS INDIVIDUAIS.

TOMADA DE CONTAS ESPECIAL (TCE)

Secretaria de Controle Externo de Tomada de Contas Especial (SecexTCE).

Cuidam os autos de Tomada de Contas Especial instaurada pelo Fundo Nacional de Saúde/Ministério da Saúde (FNS/MS) , em desfavor do estabelecimento comercial Drogaria São Jorge/Drogaria São Jorge Fernandópolis Ltda., solidariamente com o Sr. Osvaldo José Tavares de Mello e a Sra. Silvia Helena Cevada de Mello, em razão da aplicação irregular de recursos do Sistema Único de Saúde (SUS) no âmbito do Programa Farmácia Popular do Brasil - Aqui Tem Farmácia Popular (PFPB) , no período de 24/11/2010 a 15/6/2015, o que teria ocasionado um prejuízo de R$ 547.553,28, em valores históricos, aos cofres do FNS.
A presente TCE originou-se de constatações do Departamento Nacional de Auditoria do SUS (Denasus) em auditoria realizada entre 8/5/2017 e 1/6/2017, com a finalidade de avaliar a execução do Programa Farmácia Popular do Brasil junto ao estabelecimento comercial Drogaria São Jorge/Drogaria São Jorge Fernandópolis Ltda., abrangendo o período de 24/11/2010 a 15/6/2015. O Relatório de Auditoria do Denasus evidenciou irregularidades nas dispensações e/ou na documentação comprobatória das dispensações de medicamentos do referido programa (peça 2, pp. 8-18) .
O tomador de contas concluiu pela responsabilização do estabelecimento comercial Drogaria São Jorge/Drogaria São Jorge Fernandópolis Ltda., solidariamente com o Sr. Osvaldo José Tavares de Mello e a Sra. Silvia Helena Cevada de Mello, quantificando-se o débito no valor de R$ 858.158,00, atualizado em 16/7/2020 (peça 30, p. 1) .
No âmbito deste Tribunal, após exame preliminar dos elementos que compõem os autos (peça 38) , a Secretaria de Controle Externo de Tomada de Contas Especial (SecexTCE) promoveu a citação dos responsáveis em razão das seguintes irregularidades:
registro de dispensação de medicamentos sem notas fiscais que comprovem a aquisição;
registro de dispensação de medicamentos em nome de pessoas falecidas;
não apresentação de cópia do cupom fiscal, vinculado e/ou receitas médicas solicitados;
registro de dispensação de medicamentos em nome de funcionários/responsáveis do estabelecimento, sem apresentação de documentação comprobatória; e
apresentação de cupom fiscal, vinculado e/ou receitas médicas com irregularidades.
Em sua derradeira instrução, a unidade técnica propõe (peças 51-53) - com a chancela do Parquet especializado (peça 54) - julgar irregulares as presentes contas, condenar os responsáveis solidariamente ao ressarcimento da integralidade do débito apurado, bem como aplicar-lhes, individualmente, a multa legal.
Endosso o referido encaminhamento, incorporando a respectiva análise às minhas razões de decidir.
Como bem esclareceu a instrução técnica, a jurisprudência do TCU tem se solidificado no sentido de que sejam responsabilizados, além da pessoa jurídica, também seus administradores, pessoalmente, a comprovar a regular aplicação dos recursos públicos desse programa submetidos às suas decisões. Nesse diapasão, acerca das irregularidades constatadas na execução do PFPB, julgados recentes do TCU, a exemplo dos Acórdãos da 1ª Câmara 3796/2020 (Relator Ministro Vital do Rêgo) , 2395/2020 (Relator Ministro-Substituto Weder de Oliveira) , e 2386/2020 (de minha relatoria) , têm responsabilizado a pessoa jurídica da farmácia/drogaria credenciada em solidariedade com a pessoa física dos seus administradores, não pelo instituto da desconsideração da personalidade jurídica, mas pela obrigação de prestar contas decorrente da natureza convenial da relação jurídica estabelecida.
Observo que, embora regularmente notificados quanto às citações promovidas (peças 44-49) , os responsáveis permaneceram silentes, devendo ser considerada revéis, nos termos do art. 12, § 3º, da Lei 8.443/1992.
No caso vertente, a citação dos responsáveis se deu em endereços provenientes da base de CPFs da Receita Federal, em sistema custodiado pelo TCU. A entrega dos ofícios citatórios nesses endereços ficou comprovada, conforme avisos de recebimento (A.R.) às peças 46, 47 e 48.
Ao não apresentarem as suas defesas, os responsáveis deixaram de produzir prova da regular aplicação dos recursos sob suas responsabilidades, em afronta às normas que impõem aos gestores públicos a obrigação legal de, sempre que demandados pelos órgãos de controle, apresentar os documentos que demonstrem a correta utilização das verbas públicas, a exemplo do contido no art. 93 do Decreto-Lei 200/1967: "Quem quer que utilize dinheiros públicos terá de justificar seu bom e regular emprego na conformidade das leis, regulamentos e normas emanadas das autoridades administrativas competentes."
Nesse sentido, inexistem nos autos elementos que demonstrem a boa e regular aplicação dos recursos públicos federais liberados pelo Fundo Nacional de Saúde/Ministério da Saúde (FNS/MS) .
Destarte, entendo que as contas dos responsáveis sejam julgadas irregulares, nos termos do art. 202, § 6º, do Regimento Interno do TCU, com a imputação do débito solidário atualizado monetariamente e acrescido de juros de mora, nos termos do art. 202, § 1º, do Regimento Interno do TCU, com a aplicação da multa prevista no art. 57 da Lei 8.443/1992 aos responsáveis.
Apropriado, ainda, nos termos do art. 16, § 3º, da Lei 8.443/92, c/c o § 7º do art. 209 do RI/TCU, dar ciência da deliberação à Procuradoria da República no Estado de São Paulo para adoção das medidas que considere cabíveis.
Por fim, deixo de acolher a proposta da unidade instrutiva de autorizar, desde já, o parcelamento das dívidas, por entender que essa medida somente deve ser adotada mediante solicitação das partes.
Ante o exposto, manifesto-me por que o Tribunal aprove o Acórdão que ora submeto à deliberação deste Colegiado.
TCU, Sala das Sessões, em 25 de janeiro de 2022.
AUGUSTO SHERMAN CAVALCANTI 
Relator